最高法院刑事判決　　　　　　九十六年度台上字第五六三八號
上　訴　人　甲○○
　　　　　　丁○○
　　　　　　　　　　317號
共　　　同
選任辯護人　楊玉珍律師
上　訴　人　乙○○
　　　　　　庚○○
　　　　　　　　　　317號
共　　　同
選任辯護人　李慶松律師
上　訴　人　丙○○
　　　　　　　　　　135號
　　　　　　戊○○
　　　　　　　　　　北勢1巷43號
　　　　　　己○○
　　　　　　　　　　巷27號
共　　　同
選任辯護人　楊錫楨律師
上　訴　人　辛○○
　　　　　　　　　　號
選任辯護人　楊俊樂律師
上　訴　人　癸○○
　　　　　　　　　　859號
選任辯護人　何志揚律師
上　訴　人　壬○○
　　　　　　子○○
上列上訴人等因貪污案件，不服台灣高等法院台中分院中華民國
九十六年四月十日第二審更審判決（九十三年度上更(一)字第二八
九號，起訴案號：台灣彰化地方法院檢察署九十年度偵字第二八
一七、三三二三、三三四四、三五九九、三六六九、五二四六號
），提起上訴，本院判決如下：
    主  文
原判決撤銷，發回台灣高等法院台中分院。
    理  由
本件原判決認定上訴人甲○○、丁○○、乙○○、庚○○、丙○
○、戊○○、己○○、辛○○、癸○○、壬○○、子○○有其事
實欄所載之犯行，因而撤銷第一審判決，並變更檢察官所引應適
用之法條，改判論處甲○○、乙○○、戊○○、己○○、庚○○
（原判決主文誤載為楊素楨）、辛○○、壬○○、癸○○共同連
續依據法令從事公務之人員，經辦公用工程，收取回扣罪刑；改
判論處丙○○（原判決主文誤載為林登堂）共同依據法令從事公
務之人員，購辦公用物品，收取回扣罪刑；改判論處丁○○、子
○○與依據法令從事公務之人員，共同經辦公用工程，收取回扣
（子○○累犯）罪刑，固非無見。
惟查：(一)、修正後刑法第二條第一項之規定，係規範行為後法律
變更所生新舊法律比較適用之準據法，於新法施行後，應適用新
法第二條第一項之規定，為「從舊從輕」之比較。且比較時，應
就罪刑有關之共犯、未遂犯、想像競合犯、牽連犯、連續犯、結
合犯，以及累犯加重、自首減輕暨其他法定加減原因（如身分加
減）與加減例等一切情形，綜其全部罪刑之結果而為比較（參考
本院民國九十五年五月二十三日，九十五年度第八次刑事庭會議
決議一之(一)、(四)）。其中關於法定加減原因（如身分加減），係
在「從舊從輕」之比較範圍內。原判決認定甲○○為彰化縣溪湖
鎮第十三屆鎮長，負責綜理督導溪湖鎮鎮政推展及經辦溪湖鎮公
所公用工程及購辦公用物品之發包、督導及款項請領等業務；乙
○○擔任溪湖鎮公所建設課技士，負責經辦各項工程招標、監標
、驗收等業務；戊○○係第十六屆溪湖鎮鎮民代表兼代表會主席
、洪本成係鎮民代表兼副主席，楊鴻源、巫釧榮、陳淑珍、許慶
發、何武能、己○○、庚○○、辛○○、癸○○及壬○○皆為鎮
民代表（其中洪本成、楊鴻源、巫釧榮、陳淑珍、許慶發、何武
能業經第一審另案判決免刑確定），均係依據法令從事公務之人
員。另丁○○為甲○○之妻；子○○則為壬○○之夫，代壬○○
接洽、處理事務。甲○○自八十七年十一月間起至八十九年間止
，就其經辦之公用工程基於收取回扣之犯意，與第十六屆全體鎮
民代表（含主席、副主席及代表壬○○之夫子○○）為犯意之聯
絡與行為之分擔，並基於概括之犯意，而共同收取事實二(一)之
（即原判決附表《下稱附表》Ａ編號、）所示工程之回扣共
新台幣（下同）一百四十七萬七千二百五十元、共同收取事實二
(一)之（即附表Ａ編號）所示工程之回扣共十八萬八千元、共
同收取事實二之(二)（即八十九年總統大選期間，附表Ｂ編號１至
）所示工程之回扣共一百四十四萬一千八百元，再按約定之比
率朋分。甲○○並與丁○○、乙○○共同基於收取回扣之犯意聯
絡，於八十八年二月間，共同收取事實三之(一)（即附表Ｃ編號１
至）所示工程之回扣共三百五十八萬八千三百元（見原判決第
四頁第十二行至第九頁第十一行）。理由並說明：「被告（即上
訴人，下同）甲○○與乙○○就所經辦之公用工程，……收取回
扣，而被告戊○○、己○○、庚○○、辛○○、壬○○、癸○○
、丁○○、子○○雖非屬經辦人員，但依刑法第三十一條第一項
之規定，仍以正犯論」（見原判決第四十二頁第十行至第十四行
）。如果無訛，則刑法第三十一條第一項有關「身分」之法定減
輕原因，即在「從舊從輕」之綜合比較範圍內。而刑法第三十一
條第一項，已從「因身分或其他特定關係成立之罪，其共同實施
或教唆幫助者，雖無特定關係，仍以共犯論。」修正為「因身分
或其他特定關係成立之罪，其共同實行、教唆或幫助者，雖無特
定關係，仍以正犯或共犯論。但得減輕其刑」。自以修正後之「
得減輕其刑」，較有利於行為人。倘若戊○○、己○○、庚○○
、辛○○、壬○○、癸○○、丁○○、子○○等人，果有刑法第
三十一條第一項之適用，則原審漏未就此部分為「從舊從輕」之
比較，即有未合。(二)、有罪之判決書應記載犯罪事實，並應於理
由內記載認定犯罪事實所憑之證據及其認定之理由，刑事訴訟法
第三百零八條、第三百十條第一款分別定有明文。按貪污治罪條
例第四條第一項第三款所規定，經辦公用工程收取回扣罪之所謂
回扣，係指公務員意圖不法之所有，將應給付之工程價款中，與
對方約定，提取一定比率或扣取其中一部分，據為不法之所有而
言。上開構成要件，自應於事實欄明白認定，並於理由內說明其
憑以認定之證據，方足以資論罪科刑。關於事實二之(二)（即八十
九年總統大選期間，附表Ｂ編號１至工程）部分，原判決事實
僅記載：「席間，戊○○與到場之庚○○等人討論有關總統大選
輔選事宜，戊○○稱在總統大選期間發包之二十五件工程，甲○
○仍會向包商索取回扣，其中半數金額歸鎮代會分配，……八十
九年四、五月間，戊○○將甲○○轉交之工程回扣款計一百四十
四萬一千八百元，依前開決議分配，……」等語（見原判決第七
頁倒數第二行至第八頁第十行）。惟戊○○、甲○○始終否認上
情，而甲○○有無與包商約定收取回扣？向何包商收取回扣？事
實欄毫無記載。又甲○○有無轉交一百四十四萬一千八百元給戊
○○？該金錢是否來自工程款之回扣？據以認定該筆金額為一百
四十四萬一千八百元之依據何在？理由內亦均未說明其所憑之證
據，除不足為適用法律之依據外，亦嫌判決理由未備。至於原判
決雖以：「前開款項確係被告甲○○於總統大選期間公所發包工
程向承包廠商收取之回扣，已據證人楊鴻源、何武能等證述明確
，自不能因未能查得致送回扣之廠商名單，即為被告等有利之認
定」云云（見原判決第三十二頁末行至第三十三頁第三行）。然
而依原判決記載，楊鴻源之消息來源，係「何武能告訴我」（見
原判決第二十六頁第十三行），「因當時我與巫釧榮、陳淑珍係
幫宋楚瑜助選，故並未邀請我等前去開會商議，而何武能本身親
自與會，戊○○會中表示……」（見原判決第二十六頁第十七行
至第十九行）。依其情形，楊鴻源聽聞自何武能所為之轉述，即
屬於傳聞供述，並無證據能力，原判決認為「已據證人楊鴻源證
述明確」，並採為證據，已有未合。另到場與會之何武能係供述
：「會議期間戊○○並未提及該筆由鎮民代表朋分之款項來源為
何，僅知悉是政府撥補下來的工程經費，且事後鎮民代表朋分之
款項總數多少，我亦不清楚」（見原判決第二十九頁第七行至第
十行）。戊○○既未提及「該筆由鎮民代表朋分之款項來源為何
」，則何武能所稱「僅知悉是政府撥補下來的工程經費」等語，
究係其個人推測之詞，抑或有實際經驗為基礎？尚不明瞭，且「
總數多少，亦不清楚」。原審未予究明真相，即逕謂「已據證人
何武能證述明確」云云，亦嫌速斷。(三)、有罪之判決書，其認定
之事實及所載之理由必須互相適合，否則即屬理由矛盾，其判決
當然為違背法令。關於事實二之(二)（即八十九年總統大選期間，
附表Ｂ編號１至工程）部分，原判決記載：「甲○○為攏絡有
監督公所預算職權之鎮民代表，故透過戊○○於八十九年二月間
再度召集庚○○、己○○、壬○○、癸○○、何武能、辛○○及
許慶發等七人至上揭戊○○住宅聚會（因當時適逢第二屆總統選
舉競選期間，洪本成、楊鴻源、巫釧榮及陳淑珍等四人所支持總
統候選人為宋楚瑜，不同於戊○○及其他代表所支持之連戰候選
人，彼此政治立場不一致，因席間尚欲討論總統輔選事宜，故未
獲邀與會）。席間，戊○○與到場之庚○○等人討論有關總統大
選輔選事宜，戊○○稱在總統大選期間發包之二十五件工程，甲
○○仍會向包商索取回扣，其中半數金額歸鎮代會分配，經與會
之人討論後，因與會各代表均支持中國國民黨籍總統候選人連戰
，故決定將各代表應分配之回扣款項，先用於輔選費用之支出後
，如有剩餘再依比例分配。至於未與會支持宋楚瑜之代表部分，
雖席間癸○○反對予以分配，但為戊○○所否決，故仍決議由全
體代表按原定之二比一‧五比一之比例，分配甲○○所交付之回
扣款項。……由戊○○分取二十一萬三千六百元（二份），洪本
成分取十六萬零二百元（一‧五份），其他十位代表每人各分得
十萬六千八百元（一份）」（見原判決第七頁第二十一行至第八
頁第十二行）。如果屬實，似認為洪本成、楊鴻源、巫釧榮及陳
淑珍等四人，並未參與討論（即謀議），亦未分擔向包商收取回
扣之行為，而僅於嗣後收受財物而已（按貪污治罪條例第十五條
對於「故為收受」，另有處罰明文）。但其理由謂：「被告甲○
○、戊○○、己○○、庚○○、辛○○、壬○○、癸○○、子○
○與另案被告楊鴻源、巫釧榮、何武能、洪本成、許慶發、陳淑
珍等人如犯罪事實欄二（含二之(二)）所示之收取回扣犯行；……
有犯意之聯絡及行為之分擔，均屬共同正犯」云云（見原判決第
四十三頁第一行至第八行）。關於共同正犯之結構，未到場參與
討論之洪本成、楊鴻源、巫釧榮、陳淑珍，與其餘到場參與討論
者，是否有「犯意之聯絡及行為之分擔」？即與事實之認定，不
相適合，有理由矛盾之違誤。(四)、刑事訴訟法第一百五十九條第
一項規定，被告以外之人於審判外之言詞或書面陳述，除法律有
規定者外，不得作為證據。故傳聞證據，原則上無證據能力，必
須法律有除外規定者，始例外賦予證據能力。而同法第一百五十
九條之二所規定，被告以外之人於檢察事務官、司法警察官或司
法警察調查中所為之陳述，與審判中不符時，其先前之陳述具有
較可信之特別情況，且為證明犯罪事實存否所必要者，得為證據
，即為前揭傳聞法則之除外規定之一。此例外情形，必其陳述「
與審判中不符」，且符合「具有較可信之特別情況」及「為證明
犯罪事實存否所必要者」，始有適用之餘地。倘其陳述與審判中
相符時，即應以審判中經具結、交互詰問之陳述，採為證據，不
能以審判外未經具結、交互詰問之陳述，採為證據。原判決認為
：「證人楊鴻源、巫釧榮、陳淑珍、何武能、許慶發、許錫欽、
陳昌隆、洪本成、許倍菁、王錦炫、楊鴻斌、陳素珍、施英俊等
人，於中機組（即法務部調查局中部地區機動工作組，下同）接
受訊問（應係詢問之誤）後，復經檢察官或原審（指第一審法院
）予以複訊，仍為同一陳述，是其等先前在中機組所為之陳述具
有較可信之特別情況，且為證明犯罪事實存否所必要，自可採為
證據」云云（見原判決第四十頁第十一行至第十六行），其所為
論述，亦與前揭規定不合。(五)、事實之認定與證據之取捨，雖屬
事實審法院之職權，然其所為判斷，仍應受經驗法則與論理法則
之拘束。關於事實三之(二)（即中興段垃圾掩埋場復育計畫）部分
，原判決事實認定：甲○○與乙○○基於共同之犯意聯絡，推由
乙○○出面向楊鴻源索取回扣，楊鴻源乃在其胞弟楊鴻斌住處先
交付部分回扣款，計一百零六萬零二百六十七元予乙○○，其後
楊鴻源再將其餘之四十萬七千七百九十五元，以現金置於紙袋後
，委託其胞弟楊鴻斌持至溪湖鎮公所交給乙○○代甲○○收執（
見原判決第九頁第十一行至第二十二行）。其理由引用楊鴻斌之
證述採為證據，記載：「八十八年八月二日六、七點左右，乙○
○欲找楊鴻源，……翌日或隔二日我在工地工作時，楊鴻源突然
打電話叫我回去，我到了他家後，楊鴻源將一包已用報紙（該報
紙係八十九年一月二十日報紙）包好之現金交給我，並表示其內
為現金，要我將該現金轉交給溪湖鎮公所建設課技士乙○○，…
…我立刻將該筆用報紙包好之現金拿到溪湖鎮公所建設課交給乙
○○」（見原判決第三十六頁第八行至第三十七頁第二行）。依
其情形，楊鴻斌倘若於八十八年八月間，為楊鴻源轉交一包用報
紙包裝之現金給乙○○，則該報紙之日期，理應在八十八年八月
間以前，不可能為八十九年一月二十日，尚未發行之報紙。原判
決竟採認，楊鴻斌於八十八年八月間轉交回扣款時，係以八十九
年一月二十日之報紙包裝，顯然違反經驗法則。(六)、被告之自白
，須非出於強暴、脅迫、利誘、詐欺、疲勞訊問、違法羈押或其
他不正之方法，且與事實相符者，始得採為證據，如果被告之自
白，係出於不正之方法，並非自由陳述，即其取得自白之程序，
已非適法，則不問自白內容是否確與事實相符，因其非係適法之
證據，即不能採為判決基礎，故審理事實之法院，遇有被告陳述
其自白係出於不正之方法者，依刑事訴訟法第一百五十六條第三
項規定，即應先於其他事證而為調查。關於辛○○部分，原判決
已引用其於中機組之自白採為證據（見原判決第二十三頁第十八
行至第二十三行、第三十頁倒數第四行至第三十一頁第二行）。
惟辛○○於審判中已多次抗辯，其於中機組詢問時，遭到調查員
之恐嚇、脅迫及不當誘導，該自白非出於任意性（見原審上訴卷
第四宗第二六九頁、更(一)卷第一宗第二八二頁、更(一)卷第三宗第
一七○頁背面）。前揭辯解是否屬實？原審並未先於其他事證而
為調查，理由內亦毫無說明，即逕以其在中機組之自白採為論罪
之基礎，自有未合。(七)、有罪判決所認定之事實，與所採用之證
據，不相適合時，即屬證據上理由矛盾，其判決當然為違背法令
。關於事實四（即鎮公所附設托兒所點心案）部分，原判決事實
認定，甲○○與丙○○共同基於犯意之聯絡與行為之分擔，推由
丙○○向承包商元冠有限公司之負責人巫釧榮索取六十萬元回扣
款，惟巫釧榮以利潤不高，無法答應，經討價還價後，決定為十
五萬元，巫釧榮乃於八十九年二月間交付十五萬元給丙○○，轉
交予甲○○。其後因巫釧榮對外抱怨該案利潤不多，甲○○聞悉
後，乃於八十九年間，親至彰化縣溪湖鎮○○路五十一巷十六號
，將該十五萬元退還給巫釧榮（見原判決第九頁第二十五行至第
十頁第七行）。其理由係引用巫釧榮證述：「我拿十五萬元給丙
○○，丙○○就拿走了」、「戊○○到我家，我跟他訴苦，後來
甲○○退還十五萬元，拿去我家退還，大概是八十八年二月開標
以後，半個月退還，我跟戊○○講了以後隔了十幾天甲○○拿錢
去我家，大概是八十八年三月中旬還錢十五萬元給我」及「甲○
○有帶十五萬元至其培英路住處返還」採為證據（見原判決第三
十七頁第二十三行至第二十七行、第三十八頁第二十三行至第二
十四行）。然而，巫釧榮倘若於原判決事實所認定之「八十九年
二月間」，交付十五萬元回扣給丙○○，轉交予甲○○，縱甲○
○於收受後，因故退還，則其退還之時間，理應在八十九年二月
間之後，方符合經驗法則。但原判決所引用之證據，係謂甲○○
於「八十八年三月中旬」還錢，其認定之事實，與所採用之證據
，顯然不相適合。又原判決事實認定還錢之地點在「彰化縣溪湖
鎮○○路五十一巷十六號」，但其引用之證據，係謂甲○○於「
培英路」還錢，前後亦不相適合。(八)、有罪之判決書，應於理由
內記載認定犯罪事實所憑之證據及其認定之理由；對於被告有利
之證據不採納者，亦應記載其理由，刑事訴訟法第三百十條第一
款、第二款定有明文。又事實審法院本於調查所得之資料，以自
由心證認為證言一部為真實者，固得採取或捨棄其一部，以為裁
判之根據，但其所以採取或捨棄一部分之心證理由，應詳為闡述
，方足以昭折服（本院四十四年台上字第二一號判例參照）。本
件事實四部分，甲○○、丙○○始終否認向巫釧榮收取回扣。而
原判決事實認定，甲○○推由丙○○向巫釧榮收取十五萬元回扣
，係以巫釧榮之陳述為唯一證據。而依巫釧榮之證述，係指：丙
○○向其比手勢，要六十萬元，經討價還價後，拿十五萬元給丙
○○。如果非虛，則出面向巫釧榮索取回扣者係丙○○。原判決
雖記載，甲○○與丙○○共同基於犯意之聯絡與行為之分擔，推
由丙○○向巫釧榮索取回扣，但甲○○如何與丙○○「謀議」，
推由丙○○實行犯罪？另甲○○對於收取回扣，究竟分擔何犯罪
行為？並未說明所憑之證據及其認定之理由，即逕認甲○○與丙
○○共同基於犯意之聯絡，推由丙○○向巫釧榮索取回扣，甲○
○並有行為之分擔云云，已有未合。又巫釧榮於中機組詢問時，
係陳述：「我在鎮公所碰到甲○○，甲○○把我叫到身旁去並告
訴我托兒所的午餐要好好做，後來我與鎮公所仍繼續簽約，亦無
致送回扣給鎮長」（見中機組卷第三宗第二一五頁背面）；於檢
察官偵查中，仍陳述：「鎮長沒有親口跟我講（回扣之事），是
公所總務丙○○向我開口講的，我辦此項營養午餐從來沒有拿過
錢要給鎮長」（見偵字第五三一五號卷第十一頁）。另戊○○於
審判中亦證述：「我根本沒有聽證人（指巫釧榮）說過（十五萬
元回扣之事）」、巫釧榮沒有向伊抱怨「說他因經營托兒所午餐
點心，被收取回扣之事」（見第一審卷第二宗第一四一頁、第二
審上訴卷第三宗第一九四頁至第一九五頁）。上開有利於甲○○
之陳述，是否可採？原審並未說明其取捨證據之理由，即逕認係
甲○○有意向巫釧榮索取回扣，並因巫釧榮向戊○○訴苦，甲○
○聞悉巫釧榮之不滿後，始予退還云云，亦嫌速斷。以上或為上
訴意旨指摘所及，或為本院得依職權調查之事項，應認原判決仍
有撤銷發回更審之原因。原判決說明不另為無罪諭知部分，基於
審判不可分原則，併予發回。另：(1)原判決第六頁第十三行至第
十四行所載「附表Ａ編號所示工程款四十一萬五千元」，與第
四十九頁附表Ａ編號所示金額「二百四十一萬五千元」，不相
適合。(2)原判決第七頁第十四行所載「每人四萬七千元之回扣」
，與第四十七頁第十行所載「四千七百萬元」，不相適合。(3)原
判決第九頁第八行所載「領出現金二百三十萬元」，與第三十三
頁末行至第三十四頁第一行所載「提領現金三百三十萬元」，不
相適合。(4)原判決第四十七頁第二十三行至第二十四行所載「被
告己○○、庚○○、辛○○、癸○○應與其他共犯予以連帶追繳
沒收金額各如附表Ｄ編號４所示」，與第五十二頁附表Ｄ編號４
部分係「被告戊○○」，不相適合。(5)原判決第四十七頁第二十
四行至第二十六行所載「被告壬○○應與其他共犯予以連帶追繳
沒收金額各如附表Ｄ編號５所示」，與第五十三頁附表Ｄ編號５
部分另包括「被告己○○、庚○○、辛○○、癸○○」，不相適
合，均併此指明。
據上論結，應依刑事訴訟法第三百九十七條、第四百零一條，判
決如主文。
中　　華　　民　　國　九十六　年　　十　　月　二十五　日
                      最高法院刑事第十庭
                          審判長法官  謝　俊　雄
                                法官  陳　世　雄
                                法官  魏　新　和
                                法官  吳　信　銘
                                法官  徐　文　亮
      本件正本證明與原本無異
                                      書  記  官
中　　華　　民　　國　九十六　年　　十　　月　二十九　日
                                                      Ｑ
